【裁判字號】    99,訴,184
【裁判日期】    990622
【裁判案由】    違反後天免疫缺乏症候群防治條例
【裁判全文】
臺灣屏東地方法院刑事判決               99年度訴字第184號
公  訴  人  臺灣屏東地方法院檢察署檢察官
被      告  甲○○
指定辯護人  本院公設辯護人乙○○
上列被告因違反後天免疫缺乏症候群防治條例案件，經檢察官提
起公訴（98年度偵字第4903號）， 本院判決如下：
    主  文
甲○○無罪。
    理  由
一、證據能力部分：
  (一)按被告以外之人於審判外之言詞或書面陳述，除法律有規定
    者外，不得作為證據，刑事訴訟法第159 條第1 項定有明文
    。被告之辯護人於本院審理期日中所提出「愛滋病毒的感染
    是有條件的，也是可以預防的」之文章，作者係丁彥伶，是
    此篇文章屬被告以外之人於審判外之書面陳述，又經檢察官
    當庭爭執其證據能力（見本院審判筆錄第11頁），且無其他
    例外取得證據能力規定之適用，依上開規定，自無證據能力
    。
  (二)次按被告以外之人於偵查中向檢察官所為之陳述，除顯有不
    可信之情況者外，得為證據，刑事訴訟法第159 條之1 第2
    項定有明文。此因檢察官與法官同為司法官署，且檢察官代
    表國家偵查犯罪，依法有訊問被告、證人及鑑定人之權力，
    依法亦對被告有利不利之情形均應注意，是以，被告以外之
    人前於偵查中已具結而為陳述，除顯有不可信之情況之理由
    外，該證人於偵查中之陳述，自得作為證據。經查，告訴人
    即證人丙○○於偵查中所為證述，係被告以外之人於審判外
    之言詞陳述，原不具證據能力，惟上開證人於偵查中向檢察
    官所為之陳述，業經渠等依法具結，本院審酌其陳述時之外
    在環境，並何無顯不可信之情況，揆諸上開說明，應認上開
    證人於偵查中向檢察官所為之陳述，具有證據能力。
  (三)又按被告以外之人於審判外之陳述，雖不符前4 條之規定，
    而經當事人於審判程序同意作為證據，法院審酌該言詞陳述
    或書面陳述作成時之情況，認為適當者，亦得為證據。當事
    人、代理人或辯護人於法院調查證據時，知有第159 條第1
    項不得為證據之情形，而未於言詞辯論終結前聲明異議者，
    視為有前項之同意，刑事訴訟法第159 條之5 定有明文。本
    件其餘所引具傳聞性質之證據，當事人及辯護人均未爭執其
    證據能力，亦未於本案言詞辯論終結前對證據能力聲明異議
    ，依上開規定，視為當事人及辯護人同意作為證據，且經本
    院審酌該等證據作成時之情況及證據取得過程等節，認亦適
    宜作為證據，自得為本件裁判基礎之證據資料，而皆有證據
    能力。
二、公訴意旨略以：被告甲○○明知自己為人類免疫缺乏病毒（
    即AIDS、愛滋病）之感染者，與其他施用毒品者共用針具、
    稀釋液，將會污染針具、稀釋液，而使他人感染人類免疫缺
    乏病毒，竟於民國97年1 月初，使用丙○○寄放之針具、稀
    釋液，而使前開針具、稀釋液遭受污染，且未告知丙○○，
    嗣丙○○使用前開針具、稀釋液後，於97年1 月29日進入臺
    灣屏東看守所附設勒戒所觀察、勒戒及強制戒治，而於同年
    7 月間檢驗出感染人類免疫缺乏病毒。因認被告涉有違反人
    類免疫缺乏病毒傳染防治及感染者權益保障條例第21條第1
    項之罪嫌。
三、按犯罪事實應依證據認定之，無證據不得認定犯罪事實；又
    不能證明被告犯罪或其行為不罰者，應諭知無罪之判決，刑
    事訴訟法第154 條第2 項、第301 條第1 項分別定有明文。
    次按犯罪事實應依證據認定之，所謂證據，須適於為被告犯
    罪事實之證明者，始得採為斷罪資料。」、「認定犯罪事實
    所憑之證據，雖不以直接證據為限，間接證據亦包括在內；
    然而無論直接或間接證據，其為訴訟上之證明，須於通常一
    般之人均不致有所懷疑，而得確信其為真實之程度者，始得
    據為有罪之認定；又認定不利於被告之事實，須依積極證據
    ，苟積極證據不足為不利於被告事實之認定時，即應為有利
    於被告之認定，更不必有何有利之證據，此有最高法院53年
    度台上字第2750號、76年度台上字第4986號、30年度上字第
    816 號判例可供參酌。況刑事訴訟法第161 條已於91年2 月
    8 日修正公布，其第1 項規定：檢察官就被告犯罪事實，應
    負舉證責任，並指出證明之方法。因此，檢察官對於起訴之
    犯罪事實，應負提出證據及說服之實質舉證責任。倘其所提
    出之證據，不足為被告有罪之積極證明，或其指出證明之方
    法，無從說服法院以形成被告有罪之心證，基於無罪推定之
    原則，自應為被告無罪判決之諭知，最高法院92年度台上字
    第128 號判例亦明揭此旨。準此，刑事訴訟制度受「倘有懷
    疑，則從被告之利益為解釋」、「被告應被推定為無罪」原
    則所支配，故得為訴訟上證明者，無論為直接或間接證據，
    須客觀上於吾人一般社會生活經驗均不致有所懷疑，而達於
    確信之程度者，且除認定被告犯罪之外，無從本於同一事證
    為其他有利於被告之合理推斷，始可以之為不利之認定，倘
    其證明尚未達於確信之程度，而有合理可疑存在時，即難據
    為被告有罪之認定。
四、公訴人認被告涉有前開違反人類免疫缺乏病毒傳染防治及感
    染者權益保障條例第21條第1 項之罪嫌，無非係以證人丙○
    ○之指訴，且依行政院衛生署疾病管制局99年1 月14日衛署
    疾管愛字第0990000717號函所示，證人丙○○與被告所感染
    之愛滋病毒為同一亞型，主要構造基因中有兩段其演化樹分
    析結果為同一組之機率為95% 其核酸序列相似度分別為95.
    5% 及99.9% ，不排除為相互感染等為其論據。
五、訊據被告固坦承於97年1 月間，證人丙○○確曾將其自身所
    有之注射針筒、稀釋液（即礦泉水）寄放在被告住處，然堅
    詞否認有何違反人類免疫缺乏病毒傳染防治及感染者權益保
    障條例第21條第1 項之罪之犯行，辯稱：我並未使用證人丙
    ○○之注射針筒等語（見本院準備程序筆錄第2 頁）。經查
    ：
  (一)被告供承：我在94年間，因在慈惠醫院治療毒癮時，檢測患
    有愛滋病等語（見本院準備程序筆錄第2 頁）；證人丙○○
    則於檢察官偵訊中及本院審理中證稱：我是在97年7 月份檢
    測患有愛滋病等語（見他字卷第28頁、本院審判筆錄第5 頁
    ）。又證人丙○○係於97年6 月12日在臺灣高雄戒治所通報
    為HIV 陽性個案乙節，有臺灣泰源技能訓練所98年10月28日
    泰訓所衛字第0981000161號函1 紙（見他字卷第16頁）在卷
    可考。堪認被告經檢測出患有愛滋病之時間，遠較證人丙○
    ○為早。另愛滋病毒感染後，需要經過一段時間，血液才會
    產生愛滋病毒抗體，因此在感染後的早期，可能因抗體尚未
    產生，而檢驗呈陰性反應，此即為空窗期，一般約為6 至12
    週乙情，有行政院衛生署疾病管制局99年4 月15日衛署疾管
    愛字第0990007979號函1 紙附卷可按（見本院卷第46頁），
    可知檢測愛滋病之空窗期最長為4 個月。據此，應可合理推
    論，被告罹患愛滋病之時間應較證人丙○○為早。另經檢察
    官命抽取被告與證人丙○○之血液，送往行政院衛生署疾病
    管制局做基因序列比對分析，證人丙○○與被告所感染之愛
    滋病毒為同一亞型，主要構造基因中有兩段其演化樹分析結
    果為同一組之機率為95% ，其核酸序列相似度分別為95 .5%
    及99.9% ，不排除為相互感染。有該局99年1 月14日衛署疾
    管愛字第0990000717號函（見偵卷第18頁）在卷可佐，而如
    前所陳，被告罹患愛滋病之時間既較證人丙○○為早，則儼
    然其將愛滋病毒傳染予證人丙○○之機率甚高。惟仍不得排
    除渠2 人所罹患之愛滋病，係均來自同一第三人所傳染，或
    被告先傳染予第三人後，該第三人復傳染予證人丙○○，而
    非經由被告直接傳染予證人丙○○之可能性。
  (二)次查，證人丙○○於檢察官偵訊中證稱：「（問：何以認為
    是被告涉嫌將人類免疫缺乏病毒傳染給你？如何證明？）答
    ：東西放在他家，他家只有他住，入所前2個月我只有跟他
    在一起。」「（問：入勒戒所前除甲○○外，曾否與他人共
    用針頭？）答：沒有。但我們各用各的，我懷疑他偷用我的
    針劑。戒治所內我有聽醫生講如果是他傳染給我的，我們2
    人去輸血檢查比對會是同一樣病毒。」等語。其另於本院審
    理中證稱：「（問：被告是否有拿錯你的注射針筒施用毒品
    海洛因？）答：我想有這種可能性。」等語。惟按供述證據
    ，依其內容性質之不同，可分為體驗供述與意見供述。前者
    ，係指就個人感官知覺作用直接體驗之客觀事實而為陳述，
    屬於「人證」之證據方法，因證人就其親身體驗事實所為之
    陳述具有不可替代性，依法自有證據能力。後者，則係指就
    某種事項陳述其個人主觀上所為之判斷意見（即「意見證據
    」），因非以個人經歷體驗之事實為基礎，為避免流於個人
    主觀偏見與錯誤臆測之危險，自無證據能力。是刑事訴訟法
    第160 條規定：「證人之個人意見或推測之詞，除以實際經
    驗為基礎者外，不得作為證據。」然若證人以其直接體驗之
    事實為基礎，所為之意見或推測，而具備客觀性、不可替代
    性者，因並非單純之意見或推測，自可容許為判斷依據（最
    高法院99年度台上字第2910號判決意旨可資參照）。證人丙
    ○○雖指述被告使用其所有之注射針筒，但均以「懷疑」、
    「有這種可能性」之方式陳述，顯然並非本其個人感官知覺
    作用直接體驗之客觀事實而為陳述，而純屬其推論、臆測之
    語，況其此種推論、臆測之證言，並無證據證明係以其個人
    實際經驗為基礎，參諸上開判決意旨，自不得作為證據而據
    為不利於被告之認定。故被告是否如公訴意旨所指，使用證
    人丙○○寄放於其住處之針具、稀釋液，致使該些針具、稀
    釋液遭受污染，並因此將愛滋病毒傳染予證人丙○○，實非
    無疑。
  (三)又查，被告於本院準備程序中供稱：我使用海洛因的注射針
    筒都是去藥房買的，針筒使用完畢後有時會放著下次再使用
    等語（見本院準備程序筆錄第2 頁）。而證人丙○○於檢察
    官偵訊中證稱：「（問：曾否將注射毒品所用之稀釋水、注
    射器寄放予甲○○？）答：是。但我們是各用各的，我拿毒
    品去找他時，都會問他有無碰過我的東西，他都說沒有。」
    等語（見他卷第28頁）；並於本院審理中證稱：「（問：你
    們兩個人是否有一起施用毒品海洛因？）答：有，但是施用
    的時候都是分開使用器具。」「（問：毒品海洛因如何施用
    ？）答：都是自己將各自的毒品海洛因加入各自的針筒再加
    入礦泉水。」「（問：你們每次將毒品海洛因加入注射針筒
    裡面，是否馬上施用完畢？）答：毒品海洛因每次馬上施用
    完畢，但是注射針筒不一定會丟掉，會留下來下一次施打。
    」「（問：你的意思是指每當你在被告家裡拿針筒施打海洛
    因時，被告也是拿著另一支針筒在施打海洛因？）答：是，
    各自用各自的。」等語（見本院審判筆錄第3-5 頁）。互核
    被告與證人丙○○所述，被告自身顯然亦有施用海洛因所需
    用之工具，復參以施用海洛因所需之注射針筒、礦泉水等物
    品，均價格低廉，並非市面上難以取得之物品，被告既有施
    用海洛因之工具，則其又有何取證人丙○○之上開物品用以
    施用海洛因必要？再者，被告與證人丙○○於本院審理中均
    就渠2 人於該段時間，每天均在被告住處施用海洛因乙情陳
    述明確（見本院審判筆錄第8 頁、第12頁），堪認被告與證
    人丙○○2 人施用海洛因之頻率甚為密集，則被告是否可能
    另於其獨處之際，再因毒癮發作，而取證人丙○○之注射針
    筒、稀釋液自行施用海洛因，亦有可疑。
  (四)復查，愛滋病毒存在於人體的體液中，例如：血液、精液及
    陰道液，因其相當脆弱，幾乎無法在人體外之環境中存活，
    尤其在存有病毒的體液若已乾涸，其傳染性幾乎微乎其微乙
    節，有行政院衛生署疾病管制局98年9 月28日衛署疾管愛字
    第0980019587號函1 紙（見偵卷第10頁）在卷可考。苟被告
    確曾使用證人丙○○之注射針筒施用海洛因，則證人丙○○
    顯需於相當密接之時間內，趁該注射針筒尚未乾涸之際，再
    持該注射針筒施用，才有可能遭傳染愛滋病毒。而如上所述
    ，被告與證人丙○○於該段期間內，既均每日各自使用自有
    之工具施用海洛因，且證人丙○○就其在放置注射針筒之塑
    膠袋上用打火機燒作記號乙事，在檢察官偵訊中及本院審理
    時均證述清楚（見他字卷第28頁及本院審判筆錄第4 頁），
    顯然證人丙○○有避免、提防他人使用其施用毒品工具之認
    識及作為，若其所有之注射針筒甫遭被告使用完畢尚未乾涸
    ，證人丙○○豈有不能發現之情，是應無可能有經前開方式
    傳染愛滋病毒之可能。
  (五)據此，尚難認定被告有何如公訴意旨所載，使用證人丙○○
    所寄放之注射針筒、稀釋液，致該些物品受污染，而傳染愛
    滋病予證人丙○○之情事。是被告前揭所辯，尚非不可採信
    。
六、綜上所述，本件公訴人所為舉證，尚未達一般人均不致有所
    懷疑而確信被告明知為愛滋病感染者，隱瞞而使用證人丙○
    ○之針具、稀釋液，致傳染予證人丙○○，而涉犯人類免疫
    缺乏病毒傳染防治及感染者權益保障條例第21條第1 項之罪
    之程度，仍容有合理之懷疑存在。此外，本院復查無其他積
    極之證據足認被告有何公訴人所指前揭犯行，揆諸首開說明
    ，自應為無罪之諭知。
據上論斷，依刑事訴訟法第301條第1項，判決如主文。
本案經檢察官任亭到庭執行職務。
中    華    民    國    99    年    6     月    22    日
                  刑事第五庭  審判長法  官  石家禎
                                    法  官  林家聖
                                    法  官  程士傑
以上正本證明與原本無異。
如不服本判決應於收受判決後10日內向本院提出上訴書狀，並應
敘述具體理由；其未敘述上訴理由者，應於上訴期間屆滿後20日
內向本院補提理由書（均須按他造當事人之人數附繕本）「切勿
逕送上級法院」。
中    華    民    國    99    年    6     月    22    日
                                    書記官  黃美玲

司法院資訊處製作；財團法人民間司法改革基金會備份。
